臺灣高等法院臺南分院刑事判決
110年度原上訴字第23號
上  訴  人  
即  被  告  楊諭霖

            張祝崑

            楊皓幃

上  一  人
選任辯護人  徐肇謙律師
上  訴  人  
即  被  告  林國聖

選任辯護人  黃鼎鈞律師
上列上訴人因違反廢棄物清理法案件，不服臺灣雲林地方法院10
9年度原訴字第16號中華民國110年8月18日第一審判決（起訴案
號：臺灣雲林地方檢察署108年度偵字第5306號），提起上訴，
本院判決如下：
    主  文
原判決撤銷。　
戊○○共同犯廢棄物清理法第46條第4款之非法清理廢棄物罪，處
有期徒刑壹年壹月。
乙○○、丙○○、丁○○共同犯廢棄物清理法第46條第4款之非法清理
廢棄物罪，各處有期徒刑陸月，如易科罰金，均以新臺幣壹仟元
折算壹日。
乙○○、丙○○、丁○○未扣案之犯罪所得分別為新臺幣2000元、1000
元、1200元均沒收，於全部或一部不能沒收或不宜執行沒收時，
追徵其價額。
    事  實
一、許博舜(另案經檢察官提起公訴)與真實姓名年籍不詳綽號「
    阿銘」之成年男子、戊○○、丙○○、丁○○、乙○○等人均明知從
    事廢棄物清除、處理業務者，應向直轄市、縣（市）主管機
    關或中央主管機關委託之機關申請核發公民營廢棄物清除處
    理機構許可文件後，始得受託清除、處理廢棄物業務。詎其
    等未依上揭規定領有廢棄物清除、處理許可文件，竟共同基
    於違反廢棄物清理法而從事廢棄物清除、處理之犯意聯絡，
    由「阿銘」負責居間統籌聯繫、安排廢棄物傾倒地點與堆置
    之現場工作，並自民國108年8月12日起（起訴書誤載為11日
    ），以每日新臺幣（下同）1500元報酬，僱用戊○○（尚未實
    際取得報酬）負責現場管理及指揮大貨車進出雲林縣○○鄉○○
    村○○00○00號後方農地即○○鄉○○段0000地號土地（下稱本件
    土地)，傾倒建築廢棄物混合物即一般事業廢棄物，戊○○再
    以每小時1000元報酬，於同日代為僱用乙○○（僅實際取得油
    資2000元）駕駛挖土機在本件土地上將廢棄物攤平整理及回
    填，並以本件傾倒土地上原有土壤覆蓋鋪平之方式，清除及
    整理廢棄物；另由許博舜負責運輸及派遣車輛，而從108年8
    月12日起至同年月14日止僱用多名不詳姓名成年司機，載運
    約30-50台之一般事業廢棄物至本件土地上傾倒，另於108年
    8月14日分別每趟車次1200元、1000元報酬，指示丁○○駕駛
    車號000-000號營業貨運曳引車（聯結車牌號碼00-00號營業
    半拖車）、丙○○駕駛車號000-000號營業貨運曳引車（聯結
    車牌號碼00-00號營業半拖車），自新竹縣東大路某處工地
    ，裝運混有廢磚頭、水管、木材、鐵條等之建築廢棄物混合
    物（D0599)即一般事業廢棄物後，載至本件土地未及傾倒之
    際，為警據報會同雲林縣環保局於同日中午12時14分許，當
    場查獲，並查扣戊○○使用之無線電1台。
二、案經雲林縣警察局臺西分局報請檢察官偵查起訴。
    理  由
一、被告戊○○、丙○○、丁○○及乙○○對於上揭犯罪事實，業據其於
    警詢筆錄、檢察事務官詢問筆錄、檢察官訊問筆錄、原審及
    本院審理時坦承不諱（見警卷第7-10頁、第13-17頁、第21-
    2424頁、第35-38頁、偵卷第17-21頁、第167-181頁、第263
    -265頁、交查35卷第25-30頁、第37-42頁、第77-81頁、第8
    9-91頁、原審卷㈠第191-203頁、第282-295頁、第332-347頁
    、第379-386頁、第413-438頁、原審卷㈡第93-135頁、第397
    -401頁、第409-410頁、本院卷第213-214頁、第418頁），
    又被告等4人之供述，核與證人即雲林縣環境保護局人員蘇
    正仁證述查獲過程(見交查35卷第77-81頁)、證人即本件傾
    倒土地所有人之繼承人丁鴻文證述該地之管理情形（見警卷
    第1-4頁、原審卷㈠第221-223頁），及證人官智文、許博舜
    、許戎騏證述被告丙○○、丁○○載運廢棄物經查獲之情節相符
    （見警卷第29-32頁、偵卷第17-21頁、第183-187 頁、交查
    35卷第21-24頁、第31-36頁、第77-81頁、原審卷㈡第93-135
    頁、第323-350頁），並有雲林縣警察局臺西分局108年8月1
    4日刑案現場照片16張（見警卷第69-76頁）、雲林縣警察局
    臺西分局109年2月20日雲警西偵字第1080016788號函暨所附
    之證人許博舜提出之回填買賣同意書、買賣合約書各1份及
    照片29張（見交查35卷第13頁、第47-72頁）、雲林縣環保
    局109 年3月12日雲環衛字第1091006698號函文1份（見交查
    35卷第11頁）、雲林縣環境保護局108年8月14日中午12時14
    分許之稽查工作紀錄影本1份（見警卷第45頁至第49頁）、
    雲林縣警察局臺西分局扣押筆錄、扣押物品目錄表、扣押物
    品收據各1份、責付保管單3張、車輛詳細資料報表4張、雲
    林縣警察局臺西分局108年度保字第1084號扣案物品清單含
    照片1份（見警卷第51-65頁、第95-101頁、偵卷第129-131
    頁）、雲林縣環境保護局109年9月30日雲環衛字第10910327
    03號函暨所附之正修科技大學超微量研究科技中心檢測報告
    1份（見偵卷第277-286頁）、雲林縣警察局臺西分局108 年
    10月31日雲警西偵字第1080013860號函暨所檢附之職務報告
    1份及照片6張（見偵卷第137-143頁）、雲林縣臺西地政事
    務所109年9月15日台西地一字第1090004145號函暨所附之雲
    林縣地籍異動索引1份（見偵卷第253-258頁）、臺灣雲林地
    方檢察署109年11月5日雲檢原愛108偵5306字第1099030086
    號函附之回填同意書、同意回填買賣合約書等資料（見原審
    卷㈠第137-187頁）、雲林縣警察局臺西分局109年11月2日雲
    警西偵字0000000000號函暨所附之丁鴻文於109年10月25日
    警詢筆錄、農業用地容許作畜牧業設施使用申請表（申請人
    丁碧芳）、代理申請畜牧設施容許使用委託書、臺灣雲林農
    田水利會有無影響環境公文文件、土地登記第一類謄本、地
    籍圖謄本、經環境保護主管機關審查核准之污染防治計劃書
    等資料各1份及光碟1片（見原審卷㈠第219-269頁）、雲林縣
    環境保護局109年12月16日雲環衛字第1091038877號函1份（
    見原審卷㈠第368頁）、原審勘驗現場搜證影像之勘驗筆錄1
    份、勘驗擷圖50張及現場搜證錄影光碟1片（見原審卷㈠第41
    5-427頁、第439-465頁、原審卷㈠卷末證件存放袋內）、許
    戎騏之名片1張（見原審卷㈡第141頁）、原審法院110年度訴
    字第334號被告許博舜違反廢棄物清理法案影印全卷內之相
    關筆錄及工商登記資料等在卷可資證明，復有扣案之被告戊○○使用之無線電1台可佐。
二、按廢棄物清理法所稱廢棄物，分下列二種：⑴一般廢棄物：
    指事業廢棄物以外之廢棄物；⑵事業廢棄物：指事業活動產
    生非屬其員工生活產生之廢棄物，包括有害事業廢棄物及一
    般事業廢棄物，而有害事業廢棄物係指由事業所產生具有毒
    性、危險性，其濃度或數量足以影響人體健康或污染環境之
    廢棄物；一般事業廢棄物則指由事業所產生有害事業廢棄物
    以外之廢棄物，此為廢棄物清理法第2條第2項定有明文。本
    件被告丙○○、丁○○所載運及原在本件傾倒土地上棄置之物品
    ，係混有廢磚頭、水管、木材、鐵條等之建築廢棄物混合物
    （D0599)，有上揭雲林縣環保局109年3月12日雲環衛字第10
    91006698號函文、同局108年8月14日中午12時14分許稽查工
    作紀錄影本、同局109年9月30日雲環衛字第1091032703號函
    暨所附之正修科技大學超微量研究科技中心檢測報告各1份
    在卷可稽（見交查35卷第11頁、警卷第45-49頁、偵卷第277
    -286頁），即屬一般事業廢棄物。
三、次按廢棄物清理法第46條第4款所規定之犯罪構成要件行為
    ，計有「貯存」、「清除」及「處理」三者，就事業廢棄物
    部分，其中所謂「貯存」，指「事業廢棄物於清除、處理前
    ，放置於特定地點或貯存容器、設施內之行為」；所謂「清
    除」，指「事業廢棄物之收集、運輸行為」；所謂「處理」
    ，指下列行為：「⑴中間處理：指事業廢棄物在最終處置前
    ，以物理、化學、生物、熱處理或其他處理方法，改變其物
    理、化學、生物特性或成分，達成分離、減積、去毒、固化
    或安定之行為。⑵最終處置：指衛生掩埋、封閉掩埋、安定
    掩埋或海洋棄置事業廢棄物之行為。⑶再利用：指事業機構
    產生之事業廢棄物自行、販賣、轉讓或委託做為原料、材料
    、燃料、填土或其他經中央目的事業主管機關認定之用途行
    為，並應符合其規定者」。以上為行政院環境保護署依廢棄
    物清理法第36條第2項授權訂定之「事業廢棄物貯存清除處
    理方法及設施標準」第2條第1至3款所明定。惟觀之該標準
    第4章（事業廢棄物之中間處理）、第5章（事業廢棄物之最
    終處置）等相關規定，所謂之「處理」，係指符合法令規定
    所為之處置行為（最高法院106年度台上字第1379號判決意
    旨參照）。查被告丙○○、丁○○既將上揭一般事業廢棄物自產
    生源運輸至本件傾倒土地，雖未及傾倒，即為警當場查獲，
    自屬廢棄物清理法所稱之清除行為；又被告戊○○、乙○○分別
    負責現場管理及指揮貨車進出傾倒、駕駛挖土機將廢棄物整
    理及回填，應屬廢棄物清理法所定之處理之行為。至於起訴
    書記載被告丙○○、丁○○駕車載運廢棄物「傾倒堆置」一情，
    業經原審檢察官當庭更正（見原審卷㈠第430頁），併予敘明
    。　
四、綜上所述，被告4人之非法清理廢棄物犯行，事證明確，足
    以認定。　
五、論罪部分：
  ㈠核被告戊○○、乙○○所為，係犯廢棄物清理法第46條第4款前段
    之未領有廢棄物清除處理許可文件，而從事廢棄物清除、處
    理罪，被告丙○○、丁○○僅單純的運送一般事業廢至本件土地
    ，尚未及傾倒，即被查獲，是核其2人所為，係犯廢棄物清
    理法第46條第4款前段之未領有廢棄物清除處理許可文件，
    而從事廢棄物清除罪。又被告戊○○、乙○○所處理者包括從10
    8年8月12日起至同年月14日多名不詳姓名成年司機所載運30
    -50台的一般事業廢棄物之情，業據其2人供明在卷（見本院
    卷第221-222頁、第418頁），此部分起訴書雖未據起訴，惟
    此與起訴部分具有集合犯之實質上一罪關係，為起訴效力所
    及，本院應一併審究。被告戊○○、乙○○在本件土地上處理廢
    棄物行為與許博舜、綽號為「阿銘」之成年男子及數名不詳
    姓名之司機間，具有犯意聯絡及行為分擔；被告丙○○、丁○○
    則僅於案發時清除廢棄物1車次的行為與戊○○、乙○○、許博
    舜及「阿銘」者有犯意聯絡及行為分擔，應論以共同正犯。
　㈡司法院釋字第775號解釋理由書記載：「…惟系爭規定，不分
    情節，一律加重最低本刑，因目前實務上有期徒刑加重係以
    月為計算單位，如最低法定本刑為6月有期徒刑，累犯加重
    結果，最低本刑為7月有期徒刑。本來法院認為諭知6月有期
    徒刑得易科罰金或易服社會勞動即可收矯正之效或足以維持
    法秩序，但因累犯加重最低本刑之結果，法院仍須宣告7月
    以上有期徒刑，致不能易科罰金或易服社會勞動。因此，系
    爭規定，不分情節，基於累犯者有其特別惡性及對刑罰反應
    力薄弱等立法理由，一律加重最低本刑，於不符合刑法第59
    條所定要件之情形下，致生行為人所受之刑罰超過其所應負
    擔罪責之個案，其人身自由因此遭受過苛之侵害部分，對人
    民受憲法第8條保障之人身自由所為限制，不符憲法罪刑相
    當原則，牴觸憲法第23條之比例原則」，依完整的理由書的
    記載，並非認為有依刑法第59條規定輕其刑者，其有累犯時
    即應予加重其刑，該號解釋只是舉例若涉犯最輕本刑有期徒
    刑6月之情形時，若未能依刑法第59條規定減輕其刑，則累
    犯一律加重為至少7月以上有期徒刑，對於行為人來說是不
    符合憲法罪刑相當原則而有牴觸憲法第23條之比例原則。亦
    即法院如認依累犯規定加重最低本刑，有罪刑不相當之情形
    ，不論已否依刑法第59條規定酌減其刑，仍得依上開解釋意
    旨，裁量不予加重（最高法院109年度台上字第5073號判決
    意旨參照）。至如何能避免發生「罪刑不相當」之情形，自
    應審酌犯罪行為人之前、後案之犯罪類型、行為態樣是否相
    同或類似；前案執行完畢與後案發生之時間相距長短；前案
    是故意或過失所犯；前案執行是入監執行完畢，抑或易科罰
    金或易服社會勞動而視為執行完畢；前、後案對於他人生命
    、身體、財產等法益侵害情形如何（例如對於習於施用毒品
    與竊盜慣犯之考量，即或有不同）等具體個案各種因素，再
    兼衡後案犯罪之動機、目的、計畫、犯罪行為人之年齡、性
    格、生長環境、學識、經歷、反省態度（即後案之行為內涵
    及罪責是否明顯偏低）等情綜合判斷，以觀其有無特別惡性
    或對刑罰反應力薄弱而決定是否依累犯規定加重最低本刑（
    最高法院108年度台上字第1606號判決意旨參照）。查被告
    丙○○前因竊盜、施用毒品、傷害、贓物等案件，經法院分別
    判處有期徒刑3月、5月、3月、6月、4月確定，並經臺灣屏
    東地方法院以105年度聲字第1330號裁定應執行有期徒刑1年
    5月，於105年11月8日易科罰金執行完畢；被告乙○○前因公
    共危險案件，經原審法院以107年度港交簡字第180號判處有
    期徒刑4月確定，於107年10月30日易科罰金執行完畢，有其
    前案紀錄表在卷足參，其2人於執行完畢後，5年以內故意再
    犯本件有期徒刑以上之罪，合於累犯之規定，然細繹被告2
    人前案紀錄表所載，被告於本案犯行前之全部前科，並未有
    涉犯如廢棄物清理法等相同性質之案件，則該犯罪紀錄，要
    與被告本案犯行間之犯罪目的、行為態樣及情節等罪質，均
    不相同，而其等犯罪時間甚短，被告乙○○受僱他人推平整地
    ，時間僅3日，獲得2000元之油錢；被告丙○○僅載1車，於未
    及傾倒，即被查獲，且獲利1000元，所得甚少，而其2人均
    承認犯罪，尚有悔意，則本院審酌各情，尚難認其有特別惡
    性或對刑罰反應力薄弱，足認被告所犯本罪如依刑法第47條
    第1項規定予以加重，其人身自由將遭受過苛之侵害，不符
    憲法罪刑相當原則，本院認尚無對其2人依累犯規定加重最
    低本刑之必要；又其2人既不依累犯加重其刑，依刑事裁判
    精簡原則，自不在主文記載累犯字樣，併予指明。
　㈢復按有無刑法第59條酌減其刑之適用，應就被告犯罪行為時
    之情狀為觀察。又刑法第59條與第57條兩條適用上固有區別
    ，惟其所謂「犯罪之情狀」與「一切情狀」，非有截然不同
    之領域，故適用第59條酌量減輕其刑時，並不排除第57條所
    列舉10款事由之審酌，而第59條與第57條之適用，同屬審判
    人員自由裁量之職權範圍（參見最高法院99年度台上字第64
    20號判決意旨）。本院審酌被告丙○○、丁○○固有載運廢棄物
    至本件傾倒土地，惟均未及傾倒，即為警當場查獲，且被告
    丙○○、丁○○除本次經警查獲者外，未見另有其他載運廢棄物
    行為，另被告乙○○係受被告戊○○代為僱用駕駛挖土機整地，
    其整地時間僅3天，實際所得僅有油資2000元，其等3人參與
    犯罪之情節尚輕，犯罪手段平和，惡性不重，而刑罰除制裁
    功能外，亦寓有教育、感化之目的，期使誤入歧途而有心遷
    善改過者，可以早日復歸家庭及社會，故斟酌被告丙○○、丁○○、乙○○等3人之犯罪情節及犯後態度等一切情狀，認其等3
    人犯罪情狀顯有可資憫恕之處，如科以最低度刑仍嫌過重，
    容有情輕法重之憾，爰均依刑法第59條之規定，酌減其刑。
    至於被告戊○○部分，本院審酌其為現場管理者，其犯罪情節
    較其他被告為重，認其犯罪情狀並無可資憫恕之處，故不酌
    減其刑，併予敘明。
六、撤銷改判的理由：
　㈠原審以被告4人罪證明確，予以論科，固非無見。惟查，⑴被
    告戊○○、乙○○所處理者尚包括多名不詳姓名成年司機從108
    年8月12日起至同年月14日止所載運至本件土地上之30-50台
    車的一般事業廢棄物之情，已如前述，此部分原審並未明白
    認定審判，自有未洽。⑵被告丙○○、乙○○雖有累犯之情形，
    然核其情節，不應再加重其刑，原審以其2人已適用刑法第5
    9條規定減刑，即應依刑法第47條第1項規定，加重其刑，除
    未考量其等犯罪情節外，亦誤解釋字第775號解釋意旨，亦
    有未合。⑶被告丁○○與丙○○的犯罪情節相同，被告丙○○經原
    審依累犯加重其刑後量定有期徒刑7月，然被告丁○○未有累
    犯之情形下，且其係泰雅族原住民，謀生不易，原審未綜合
    考量上情，仍量定與丙○○相同之刑（7月），對被告丁○○顯
    然不公平。本案被告丙○○、乙○○以其不應依累犯加重其刑，
    被告丁○○主張原審量刑過重為由提起上訴，為有理由，至被
    告戊○○以量刑過重為由提起上訴，雖無理由，但原審判決既
    有上開可疑之處，自屬無可維持，應由本院將原審判決一併
    撤銷。
　㈡茲審酌被告等4人為貪圖小利，未經許可而逕行從事一般事業
    廢棄物之清除及處理，無視其等所為對環境之潛在危害，缺
    乏法紀觀念，實屬不該。惟審酌被告等4人所清除、處理之
    廢棄物係屬混有廢磚頭、水管、木材、鐵條等之建築廢棄物
    混合物（D0599)，尚非有害事業廢棄物，另其等犯後即對主
    要犯行情節坦承不諱，復於法院審理時，先後表示認錯，頗
    有悔意，堪認其犯後態度尚稱良好，至被告丁○○於原審審理
    時曾打電話給被告丙○○，然其已於本院審理時說明打電話的
    原因（見本院卷第422頁），且其自警詢起即與丙○○承認犯
    罪，尚難認其有影響丙○○之自白之企圖，並審酌被告戊○○已
    離婚，並育有3名成年子女，惟其現獨居，少與家人往來，
    其學歷為國中肄業，長期受僱從事工程工作，無財產及負債
    ，經濟狀況勉以維持；被告丙○○已婚並育有1名未成年子女
    ，其學歷為國中肄業，長期從事駕駛貨車工作，無財產及負
    債，經濟狀況小康；被告丁○○已婚並育有2名未成年子女，
    其學歷為國中肄業，曾從事鷹架工程，後則以駕駛為業，自
    有貸款房屋，經濟狀況勉以維持；被告乙○○離婚，單獨扶養
    2名未成年子女，其學歷為高職畢業，長期以駕駛挖土機為
    業，經濟狀況小康等一切情狀，並審酌被告乙○○提出之戶籍
    謄本等量刑資料（見原審卷㈠第205-214 頁），及公訴人、
    被告、辯護人及被害人甲○○於量刑辯論中之量刑意見及辯護
    意旨對量刑之意見，分別量處如主文第2、3項所示之刑，並
    就被告乙○○、丙○○、丁○○部分諭知易科罰金之折算標準。
　㈢沒收部分：
　　按犯罪所得之沒收、追繳或追徵，在於剝奪犯罪行為人之實
    際犯罪所得（原物或其替代價值利益，即包括違法行為所得
    、其變得之物或財產上利益及其孳息），使其不能坐享犯罪
    之成果，以杜絕犯罪誘因，可謂對抗、防止經濟、貪瀆犯罪
    之重要刑事措施，性質上屬類似不當得利之衡平措施，著重
    所受利得之剝奪，是苟無犯罪所得，自不生利得剝奪之問題
    。查被告乙○○、丙○○、丁○○因本件犯行而得之利益各為2000
    元、1000元、1200元，為其等3人犯罪所得，應依刑法第38
    條之1第1項前段、第3項之規定宣告沒收之，於全部或一部
    不能沒收或不宜執行沒收時，追徵其價額。另扣案之被告戊○○使用之無線電1台，係其所稱之雇主「謝瑞清」交其使用
    之物，非屬被告戊○○所有之物，毋庸宣告沒收。
七、被告戊○○經合法傳喚無正當理由不到庭，爰不待其陳述 逕
    行判決。
據上論結，應依刑事訴訟法第369條第1項前段、第364條、第371
條、第299條第1項前段，判決如主文。
本案經檢察官柯木聯提起公訴，檢察官黃朝貴到庭執行職務。
中　　華　　民　　國　　111 　年　　4 　　月　　7 　　日
                  刑事第七庭    審判長法  官　吳勇輝
                                      法  官　吳錦佳
                                      法　官　黃國永
以上正本證明與原本無異。
如不服本判決應於收受送達後20日內向本院提出上訴書狀，其未
敘述上訴理由者，並得於提起上訴後20日內向本院補提理由書（
均須按他造當事人之人數附繕本）「切勿逕送上級法院」。
　　　　　                            書記官　葉宥鈞
中　　華　　民　　國　　111 　年　　4 　　月　　7 　　日
附錄本案論罪科刑法條：
廢棄物清理法第46條
有下列情形之一者，處1年以上5年以下有期徒刑，得併科新臺幣
1千5百萬元以下罰金：
一、任意棄置有害事業廢棄物。
二、事業負責人或相關人員未依本法規定之方式貯存、清除、處
    理或再利用廢棄物，致污染環境。
三、未經主管機關許可，提供土地回填、堆置廢棄物。
四、未依第41條第1項規定領有廢棄物清除、處理許可文件，從
    事廢棄物貯存、清除、處理，或未依廢棄物清除、處理許可
    文件內容貯存、清除、處理廢棄物。
五、執行機關之人員委託未取得許可文件之業者，清除、處理一
    般廢棄物者；或明知受託人非法清除、處理而仍委託。
六、公民營廢棄物處理機構負責人或相關人員、或執行機關之人
    員未處理廢棄物，開具虛偽證明。